ACORDAO-COMPLETO-2530193

ACÓRDÃO 1770/2022 ATA 11/2022 - SEGUNDA CÂMARA

VISTOS, relatados e discutidos este processo em que se analisa ato de admissão de pessoal emitido pela Caixa Econômica Federal em benefício do Sr. Severiano José Mota Neto.
ACORDAM os ministros do Tribunal de Contas da União, reunidos em sessão da 2ª Câmara, diante das razões expostas pelo relator e com fundamento no art. 71, inciso III, da Constituição Federal e nos arts. 1º, inciso V, e 39, inciso I, da Lei 8.443/1992, c/c os arts. 259, inciso I, 260, §§ 1º e 2º, do Regimento Interno/TCU, em:
9.1. considerar legal a admissão expedida em favor do Sr. Severiano José Mota Neto, concedendo registro ao correspondente ato; e
9.2. dar ciência deste Acórdão ao interessado e à Caixa Econômica Federal.

Ato de admissão de pessoal emitido pela Caixa Econômica Federal.

Segunda Câmara

Caixa Econômica Federal - Caixa

3. Interessado: Severiano José Mota Neto (XXX.067.275-XX).

13.1. Ministros presentes: Augusto Nardes (na Presidência) e Aroldo Cedraz.
13.2. Ministro-Substituto convocado: Marcos Bemquerer Costa (Relator).
13.3. Ministro-Substituto presente: André Luís de Carvalho.

MARCOS BEMQUERER

Trata-se de ato de admissão de pessoal emitido pela Caixa Econômica Federal - Caixa em favor do Sr. Severiano José Mota Neto. 
2.	A Secretaria de Fiscalização de Integridade de Atos e Pagamentos de Pessoal e de Benefícios Sociais - Sefip analisou o processo, concluindo pela ilegalidade da admissão e pela negativa de registro do ato em questão, por compreender que a contratação ocorreu após o vencimento do prazo de validade do concurso, nos termos da instrução inserta à peça 5, que reproduzo em parte e com ajustes de forma:  
"Exame das Constatações
Ato: 17309/2018 - Interessado: SEVERIANO JOSE MOTA NETO - CPF: XXX.067.275-XX
9.1 Parecer do Controle Interno: considerar o ato Legal.
9.2 Constatação e análise: 
9.4.1. A data informada no campo 'Data da convocação' é maior que a data informada no campo 'Data de validade do processo seletivo após prorrogação'.
a. Justificativa do Gestor de Pessoal: Não há. Verificação efetuada no âmbito do TCU.
b. Análise do Controle Interno:  Não há. Verificação efetuada no âmbito do TCU.
c. Análise da Equipe Técnica: Ilegal
A data de validade inicial do processo seletivo era 16/06/2015, mas foi prorrogada até 16/06/2016. O interessado obteve decisão judicial transitada em julgado em 29/01/2018 e foi convocado em 16/03/2018.
A contratação após a validade de processo seletivo está em desconformidade com a legislação vigente. Há jurisprudência consolidada no TCU no sentido de considerar ilegais e negar registro aos atos de admissões ocorridos após a expiração do prazo improrrogável dos certames, consoante Acórdão 1106/2020-TCU-Plenário, cujo enunciado prescreve:
'A expiração do prazo de validade de concurso público constitui óbice intransponível ao registro pelo TCU de atos de admissão efetuados posteriormente a essa data, devendo, no entanto, ser assegurada a produção dos efeitos das admissões enquanto subsistir decisão judicial favorável aos interessados.'
O Acórdão 9441/2021-TCU-Primeira Câmara considerou ilegal e negou o registro do ato de admissão, sem, contudo, expedir determinação ao órgão de origem, uma vez que houve decisão judicial transitada em julgado em favor da beneficiária. Conforme o julgado, 'tal encaminhamento garante, de um lado, o exercício da competência constitucional atribuída a esta Corte de apreciar, para fins de registro, a legalidade dos atos de admissão, e, de outro, o atendimento à decisão judicial definitiva'.
Assim, propõe-se considerar ilegal o ato de admissão de SEVERIANO JOSE MOTA NETO, negando-lhe o correspondente registro, nos termos do art. 260, § 1º, do Regimento Interno/TCU, sem, contudo, expedir determinação ao órgão de origem, em respeito à decisão judicial transitada em julgado.
9.3 O quadro resumo de ocorrências e, quando for o caso, o detalhamento da norma legal e da jurisprudência para a inconsistência acima elencada encontra-se no anexo II dessa instrução. 
9.4 Encaminhamento do ato: 
Considerar ILEGAL e recusar registro do ato de Admissão de SEVERIANO JOSE MOTA NETO do quadro de pessoal da Caixa Econômica Federal, com base nos arts. 71, inciso III, da Constituição Federal, 1º, inciso V, e 39, inciso II, da Lei 8.443/1992 e 260, § 1º, do Regimento Interno/TCU.
CONCLUSÃO
A abrangência e a profundidade das verificações levadas a efeito fundamentam convicção de que o ato 17309/2018 pode ser apreciado pela ilegalidade, em razão das irregularidades apontadas no item Exame das Constatações desta instrução, que representam afronta à legislação e à jurisprudência de referência
PROPOSTA DE ENCAMINHAMENTO
Ante o exposto, com fundamento no art. 71, inciso III, da Constituição Federal, no art. 1º, inciso V, e art. 39, incisos I e II, da Lei 8.443/1992, no art. 260 do Regimento Interno/TCU, propõe-se: 
9.5 Considerar ILEGAL e recusar registro do ato de Admissão de SEVERIANO JOSE MOTA NETO do quadro de pessoal da Caixa Econômica Federal, com base nos arts. 71, inciso III, da Constituição Federal, 1º, inciso V, e 39, inciso II, da Lei 8.443/1992 e 260, § 1º, do Regimento Interno/TCU."
3.		O escalão dirigente da Sefip (peça 6) e o Ministério Público de Contas, representado pelo Procurador Rodrigo Medeiros de Lima (peça 7) , alinharam-se à análise e ao encaminhamento acima.
	É o Relatório.

não há.

Procurador Rodrigo Medeiros de Lima.

ADMISSÃO. NOMEAÇÃO APÓS EXPIRADO O PRAZO DE VALIDADE DO CONCURSO. EXISTÊNCIA DE SENTENÇA JUDICIAL TRANSITADA EM JULGADO, COM ESCOPO RESTRITO. IRREVERSIBILIDADE DA CONTRATAÇÃO. LEGALIDADE DA ADMISSÃO. REGISTRO DO ATO.

ATOS DE ADMISSÃO (ADS)

Secretaria de Fiscalização de Integridade de Atos e Pagamentos de Pessoal e de Benefícios Sociais - Sefip.

Em apreciação ato de admissão de pessoal emitido pela Caixa Econômica Federal - Caixa em benefício do Sr. Severiano José Mota Neto.
2.	 	Da documentação acostada aos autos, sobressai que o interessado logrou êxito em concurso público para o emprego de técnico bancário da Caixa. Entretanto, após algumas contratações e antes de expirar a validade do certame, a entidade preteriu o direito dos demais candidatos aprovados ao realizar a contratação de mão de obra precária para preencher as vagas objeto da disputa, bem como promoveu novo concurso e selecionou outros candidatos para os mesmos empregos.
3.		Diante dessa situação fática, o Sr. Severiano José Mota Neto ingressou com a Ação Trabalhista Ordinária 00000118-75.2016.5.05.0493, na 3ª Vara do Trabalho de Ilhéus/BA, em que requereu a sua convocação e nomeação no cargo para o qual lograra êxito no concurso acima mencionado.
4.		Ao examinar o Recurso Ordinário interposto pelo interessado, o Tribunal Regional do Trabalho - 5ª Região acolheu sua pretensão (peça 3, pp. 4/10) , que transitou em julgado em 6/12/2017, bem como houve o arquivamento definitivo do processo em 13/5/2020 (dados colhidos do sistema Pje) . 
5.		A Secretaria de Fiscalização de Integridade de Atos e Pagamentos de Pessoal e de Benefícios Sociais - Sefip analisou os autos por intermédio da instrução inserta à peça 5, sugerindo a ilegalidade da admissão, com a negativa de registro do ato, por compreender que a contratação, havida em 16/3/2018 (peça 3, p. 1) , ocorreu após o vencimento do prazo de validade do concurso (16/6/2016) . O Ministério Público de Contas concordou com o encaminhamento proposto pela unidade técnica (peça 7) . 
6.		Apesar dos pareceres convergentes acima, entendo que a admissão deve ser considerada legal, com o consequente registro do ato, porquanto se alinha ao recente entendimento desta Casa de Contas conferido a caso semelhante ao discriminado nos autos. Refiro-me ao Acórdão 11551/2021-TCU-Primeira Câmara (relator Ministro Jorge Oliveira) , cujo voto que o impulsionou reproduzo adiante, em parte, para melhor compreensão da matéria:
"4. O interessado foi aprovado em processo seletivo para o denominado 'cadastro de reserva' para a carreira administrativa do Banco do Brasil, para a microrregião de Alagoas, e obteve aprovação, conforme documentos juntados aos autos. No entanto, ante a preterição dos concursados em detrimento da contratação de servidores terceirizados ao longo do período de validade do concurso, ingressou com ação judicial dois dias antes do término da vigência do processo seletivo.
5. Inexiste qualquer ilegalidade. Embora a nomeação tenha se dado em período posterior à validade do certame, é certo que foi buscada judicialmente ainda no prazo nele previsto.
 (...) 
10. É certo que este Tribunal tem se orientado no sentido de que 'a expiração do prazo de validade de concurso público constitui óbice intransponível ao registro pelo TCU de atos de admissão efetuados posteriormente a essa data, devendo, no entanto, ser assegurada a produção dos efeitos das admissões enquanto subsistir decisão judicial favorável aos interessados' (Acórdão 1106/2020-TCU-Plenário, Relator Ministro Benjamin Zymler, 2805/2019-2ª Câmara, Relatora Ministra Ana Arraes e 7427/2016-1ª Câmara, Relator Ministro Bruno Dantas, entre outros) .
11. No voto condutor do primeiro dos arestos mencionados, o relator consignou que:
' (...) a Justiça do Trabalho não determinou objetivamente a contratação de nenhum candidato em específico, tampouco indicou o quantitativo de vagas reservadas no certame e muito menos as qualificou: antes, simplesmente estendeu o prazo de validade 'até que se alcance o número de contratações necessárias, de forma a reduzir as contratações temporárias às situações efetivamente emergenciais e de duração reduzida' (cf. sentença de primeiro grau proferida em 19/11/2014) .'
12. E, posteriormente, arrematou: 'portanto, o que se tem, concretamente, é um concurso público cuja vigência, em sua plenitude, já se estende por nove anos, sem nenhum sinal de solução no horizonte'.
13. O voto condutor do também já aludido Acórdão 7427/2016-TCU-Primeira Câmara, por seu turno, destacou a 'inusitada indefinição quanto ao termo final do prazo de validade do concurso' e a 'generalidade e abrangência da sentença, que não especificou o quantitativo de empregos públicos ocupados de forma supostamente irregular e tampouco delimitou as dependências da ECT em que a falha teria ocorrido'.
14. A situação constante destes autos é significativamente distinta daqueles precedentes, uma vez que decorre de decisão judicial com contornos perfeitamente delimitados, favorável a apenas cinco candidatos aprovados para localidades previamente definidas (Microrregiões 01 e 02 de Alagoas) .
15. O voto condutor do Acórdão 3503/2016-TCU-Primeira Câmara (Relator Ministro Benjamin Zymler) , mencionado como precedente na discussão que conduziu ao já mencionado Acórdão 1106/2020-TCU-Plenário, demonstrou preocupação com a possível irreversibilidade das contratações, na hipótese de revogação da ordem judicial (...) .
16. A justificada precaução consignada naquele voto não se mostra aplicável ao ato de admissão agora apreciado, uma vez que a sentença que ordenou a contratação já transitou em julgado. Aliás, a irreversibilidade da contratação em tela é caracterizada pela desistência, pelo Banco do Brasil, de embargos que haviam sido por ele opostos contra aquela sentença e da homologação judicial, em 3/9/2018, de acordo entre as partes, com a contratação definitiva dos reclamantes, a 'plena quitação aos direitos vindicados no processo, em caráter irrevogável e irretratável' e pela extinção do processo, com resolução do mérito.
18. (...) o ato de admissão de (...) se distingue, essencialmente, porque decorre de ação judicial: (i) de escopo restrito; (ii) desprovida do caráter de generalidade; (iii) impetrada dentro do prazo de validade do concurso; e (iv) transitada em julgado. Considero que essas condições, que consolidam a irreversibilidade da contratação, conduzem à conclusão de não haver razões para que o Tribunal deixe de considerar o ato legal, ordenando seu registro."
7.		Nessa exegese cito, ainda, o Acórdão 17.219/2021 - Segunda Câmara (relator Ministro-Substituto André de Carvalho) , bem como os Acórdãos 16.455/2021 e 18.103/2021, ambos da Segunda Câmara, e de minha relatoria.
8.		Como se vê, no presente caso, foi conferido judicialmente o direito ao interessado à nomeação pela CAIXA. 
9.		Em análise do mérito do direito à convocação, no âmbito do Recurso Ordinário interposto pelo Sr. Severiano José Mota Neto contra a sentença proferida em 1º grau de jurisdição, a Juíza do Trabalho Substituta Viviane Maria Neves da Rocha, a despeito de pontuar que "não há direito subjetivo à nomeação no caso de aprovação fora do número de vagas" (peça 3, p. 7) , trouxe jurisprudência do Tribunal Superior do Trabalho - TST no sentido de que, uma vez demonstrada a terceirização da atividade para o exercício da mesma função descrita no edital de concurso público, durante o prazo de validade do certame, fica evidenciada a existência da vaga, como também a preterição do candidato aprovado, sendo certo que, neste caso, este terá direito à nomeação e/ou contratação (Processo RR 1282220125050006, Relator Ministro João Oreste Dalazen, 4ª Turma, Julgamento 18/3/2015, Publicação: DEJT 20/3/2015) .   
10.	A decisão favorável ao interessado teve escopo restrito, visto que determinou que a Caixa procedesse "à convocação [do interessado], respeitada a ordem de classificação, para preenchimento de vaga ocupada por terceirizados na função de 'recepcionistas' e estagiários, equivalentes a TBN [Técnico Bancário Novo] em contrato firmado após a homologação do concurso público promovido conforme edital nº 1/2014/NS." (peça 3, p. 9) , e não apenas estendeu a validade do certame.
11.	Saliente-se que a decisão transitada em julgado adquiriu grau de imutabilidade e de assentamento definitivo do direito discutido, e, por impossibilidade de revogação da ordem judicial (coisa julgada) , a contratação é irreversível.
12.	Assim, considerando tal contexto, entendo que a admissão em questão deve ser considerada legal, ordenando-se-lhe o respectivo registro. 
	Ante o exposto, voto por que seja adotada a deliberação que ora submeto a este Colegiado.
TCU, Sala das Sessões, em 19 de abril de 2022.
MARCOS BEMQUERER COSTA
Relator